【裁判字號】    95,保險上,1
【裁判日期】    951115
【裁判案由】    給付保險金
【裁判全文】
臺灣高等法院民事判決                 95年度保險上字第1號
上  訴  人  丁○○
            丙○○
            庚○○
            辛○○
            乙○○
            甲○○
            戊○○
前 列 7 人
共      同
訴訟代理人  蔡志忠律師
被 上 訴人  國華人壽保險股份有限公司
法定代理人  壬○○
訴訟代理人  高秀枝律師
被 上 訴人  國泰世紀產物保險股份有限公司
法定代理人  己○○
訴訟代理人  朱政龍律師
上列當事人間給付保險金事件，上訴人對於中華民國94年11月24
日台灣台北地方法院94年度保險字第30號第一審判決提起上訴，
經本院於95年11月1日言詞辯論終結，並判決如下：
    主    文
上訴駁回。
第二審訴訟費用由上訴人負擔。
    事實及理由
一、被上訴人國華人壽保險股份有限公司法定代理人變更為壬○
    ○，國泰世紀產物保險股份有限公司法定代理人變更為己○
    ○，其等聲明承受訴訟，尚無不合。上訴人未於言詞辯論期
    日到場，核無民事訴訟法第 386條所列各款情形，依被上訴
    人之聲請，由其一造辯論而為判決。
二、上訴人起訴主張：
  (一)上訴人之被繼承人吳炳聲於民國93年10月 8日14時許騎乘機
    車，在彰化縣花壇鄉花壇村燕霧巷63弄轉彎處，與騎乘車號
    KTL- 698號重型機車之訴外人黃志強擦撞，吳炳聲跌倒，頭
    部撞擊路邊圍牆，送彰化秀傳紀念醫院（以下稱秀傳醫院）
    急救，因腦部出血而昏迷，迄93年10月17日死亡。因吳炳聲
    曾向被上訴人國華人壽保險股份有限公司（以下稱國華公司
    ）投保團體傷害保險契約，以上訴人丙○○為受益人，被上
    訴人國泰世紀產物保險股份有限公司（以下稱國泰世紀公司
    ）承保上開重型機車之強制責任險，為此依團體傷害保險契
    約第5條、機車強制保險條款第2條、第3條、第16條、保險
    法第34條提起本訴請求給付保險金。
  (二)吳炳聲因車禍受撞擊頭部右側致傷重死亡，車禍係其致死之
    唯一原因。黃志強因業務過失傷害案件，經台灣彰化地方法
    院檢察署提起公訴，但台灣彰化地方法院（以下簡稱彰化地
    院）認為黃志強所犯究係過失傷害或過失致死罪有鑑定之必
    要，而送請行政院衛生署醫事審議委員會鑑定，如黃志強所
    犯係過失傷害案件，秀傳醫院將涉有醫療疏失，請在鑑定結
    果提出前就本件依民事訴訟法第182條第1項規定裁定停止訴
    訟程序。
  (三)上訴聲明：
    1.被上訴人國華公司應給付上訴人丙○○新臺幣 300萬元及
      自起訴狀影本送達翌日起至清償日止按年息10%計算之利
      息。
    (二)被上訴人國泰世紀公司應給付上訴人 140萬元及自起訴狀
      影本送達翌日起至清償日止按年息10%計算之利息。
    (三)上訴人願供擔保，請准宣告假執行。
三、被上訴人國華公司以：
  (一)系爭團體傷害保險契約乃吳炳聲以中華民國郵務工會全國聯
    合會會員即上訴人丙○○之家屬身分投保，依該契約之第 5
    條規定「被保險人於本契約有效期間內，因遭受意外傷害事
    故，致其身體蒙受傷害而致殘廢或死亡時，依照本契約約定
    ，給付保險金，前項所稱意外傷害事故，指非由疾病引起之
    外來突發事故」。吳炳聲之死亡證明書記載死亡種類為「病
    死」，死亡之原因為「直接引起死亡之疾病：甲、腦出血昏
    迷，先行原因：乙（甲之原因）直腸惡性腫瘤」，另依法務
    部法醫研究所之鑑定結果，吳炳聲顯非遭遇意外傷害事故而
    死亡，不得請領保險給付等語資為抗辯。
  (二)答辯聲明：
    1.上訴駁回，
    2.如受不利判決，願供擔保，請准免為假執行之宣告。
四、被上訴人國泰世紀公司則以：
  (一)吳炳聲雖發生車禍，但機車未毀損，屬輕微擦撞，秀傳醫院
    診斷其病名有「頭部損傷」、「其他及診斷欠明之腦血管疾
    病」、「直腸、直腸乙狀結腸連接部及肛門惡性腫瘤」，其
    病歷摘要記載醫師診斷為「直腸癌、疑似腦部轉移、疑似蜘
    蛛網下出血」，且開立死亡證明書，法務部法醫研究所之鑑
    定結果，亦認吳炳聲之死亡與車禍無相當因果關係。吳炳聲
    在93年10月 8日發生車禍（實則未實際發生碰撞），當時未
    感覺不適並未報案，翌日在家中跌倒而急診送醫，同年10月
    21日吳炳聲死亡後4日家屬始至警察局備案，足證吳炳聲之
    死亡與車禍無關等語，資為抗辯。
  (二)答辯聲明：
    1.上訴駁回，
    2.如受不利判決，願供擔保，請准免為假執行之宣告。
五、兩造不爭之事實：
  (一)吳炳聲以中華民國郵務工會全國聯合會會員即上訴人丙○○
    之家屬身分，向被上訴人國華公司投保團體傷害保險契約，
    以丙○○為受益人。
  (二)被上訴人國泰世紀公司承保車號KTL-698號重型機車之強制
    責任險，有上訴人提出之保險證為憑。
  (三)吳炳聲於93年10月17日死亡，上訴人為其繼承人，有上訴人
    提出之戶籍謄本、死亡證明書為證。
六、兩造爭點之論述：
  上訴人請求被上訴人給付保險金，被上訴人則否認吳炳聲之死
  因符合系爭保險契約約定之保險事故，則兩造之爭執點為吳炳
  聲之死亡是否因交通事故而致死？
  (一)被上訴人國華公司提出系爭團體傷害保險契約之家屬附約條
    款第 1條規定：「附加投保之家屬於本特約有效期間內，因
    遭遇外來突發的意外傷害事故，並此次意外傷害事故為直接
    且單獨原因，自意外傷害事故發生之日起 180日內致其身體
    蒙受傷害或因而殘廢或死亡時，本公司依照本特約條款之約
    定給付保險金」（原審卷二第17頁）。被上訴人國泰世紀公
    司亦提出系爭強制汽車責任保險條款，其第 3條規定：「被
    保險人因所有、使用或管理被保險汽車發生汽車交通事故，
    造成受害人體傷、殘廢或死亡者，不論被保險人有無過失，
    本公司依本保險契約之約定，對受益人給付保險金。」；第
    2條第7項規定：「本保險契約所稱『汽車交通事故』，係指
    因所有、使用或管理汽車所致受害人體傷、殘廢或死亡之事
    故。」、第8項規定：「前項所稱因所有、使用或管理汽車
    所致受害人體傷、殘廢或死亡，係指被保險汽車於道路、停
    車場或其他供汽車通行之地方，發生交通事故，所致受害人
    體傷、殘廢或死亡。」（原審卷二第71頁）。上訴人請求被
    上訴人給付保險金，被上訴人否認吳炳聲之死因符合上開約
    定保險事故，上訴人丙○○自應舉證證明吳炳聲係直接且單
    獨因遭受意外傷害事故而死亡之事實，始得請求國華公司給
    付保險金；另全體上訴人應舉證證明吳炳聲係因汽車交通事
    故致死之事實，始得請求國泰世紀公司給付保險金。
  (二)上訴人提出秀傳醫院之診斷證明書，記載吳炳聲於93年10月
    9日入院，病名為「頭部外傷併顱內出血」（原審卷二第41
    頁）。被上訴人國泰世紀公司提出秀傳醫院之診斷證明書，
    記載吳炳聲於93年10月9日4時17分入急診並住院，診斷其病
    名包括「頭部損傷」、「其他及診斷欠明之腦血管疾病」、
    「直腸、直腸乙狀結腸連接部及肛門之惡性腫瘤」（原審卷
    二第28頁）；國泰世紀公司又提出之秀傳醫院之病歷摘要，
    記載求診日期為93年10月9日，主訴「今晨右側肢伸無力，
    頭外傷、鼻外傷，直腸癌」，腦部斷層掃描結果發現有「廣
    泛性腦萎縮」、「左側少量蜘蛛膜下出血」（原審卷二第29
    頁）。另上訴人提出臺灣彰化地方法院檢察署囑託法務部法
    醫研究所鑑定吳炳聲死因而出具之鑑定書，記載「93年10月
    8 日14時25分許，死者吳炳聲‧‧‧發生車禍，當時死者未
    感不適，亦未向警方報案，雙方自行離去‧‧‧秀傳醫院‧
    ‧‧住院摘要記載‧‧‧2004年10月 9日因在家跌倒受傷致
    右側（軀幹）無力，所以由急診住院．．頭部電腦斷層掃描
    報告記載(1)大腦整體萎縮，(2)左側少量蜘蛛網膜下腔出血，
    依護理紀錄記載『病人因在家跌倒撞倒頭部，右側無力，故
    入院檢查治療』，研判結果．．吳員死亡之導因似可為大腸
    癌與車禍，理由在於較難釐清，(1)車禍後是否確有顱內出血
    且再導致因右側軀體無力，或(2)車禍後因大腸癌後續體弱跌
    倒致顱內出血。二者均可引起後續之急性呼吸衰竭」（原審
    卷二第43、45頁）。上訴人亦坦承吳炳聲於93年10月9日4時
    在家滑倒等語，則吳炳聲所受頭部外傷併顱內出血傷害，可
    能係在家跌倒所致，蓋吳炳聲93年10月8日14時25分許，發
    生車禍後未感不適，且未向警方報案，尚難遽認係上開汽車
    交通事故導致，上訴人復未提出其他證據證明吳炳聲受傷與
    車禍間有相當因果關係，其本於系爭汽車強制責任保險契約
    請求國泰世紀公司給付保險金，尚有未合。
  (三)上開死亡證明書由秀傳醫院開立，記載吳炳聲死亡種類為「
    病死」，死亡之原因為「直接引起死亡之疾病或傷害：甲、
    腦出血昏迷。先行原因（若有引起上述死因之疾病或傷害）
    ：乙、（甲之原因）直腸惡性腫瘤」（原審卷一第8頁），
    明示吳炳聲係因疾病而死亡，非因意外受傷致死。另上開法
    務部法醫研究所鑑定書記載研判結果「吳員之車禍．．或在
    家跌倒導致輕度、局部蜘蛛網膜下腔出血至最後神智之清醒
    度發生明顯神智清醒指數明顯昏迷（93年10月15日14時25分
    ）達7日之久，實非一般正常人之病程，故仍要考量吳員之
    72歲高齡、癌症之併發症包括局部大腸癌手術後及化學療法
    後、腸阻塞、營養不良、間斷發燒、菌血症、腎衰竭之病程
    等，均可為大腸癌末期之併發症，並明顯減少如細小微細組
    織微血管（如蜘蛛網膜下腔之血管叢及硬腦膜之橋狀血管）
    之癒合能力，故研判車禍及家中跌倒造成後續中樞神經休克
    死亡之比重應不大於20﹪。」、「綜合研判死者之死亡原因
    為大腸癌手術及化學療法後併車禍及跌倒，因癌病併發包括
    營養不良、菌血症、急性腎衰竭併發顱內出血，最後因呼吸
    衰竭及中樞神經休克死亡。死者之導因可為大腸癌及車禍或
    家中跌倒。」（原審卷二第45頁），表明吳炳聲因意外事故
    受有蜘蛛網膜下腔出血之傷害，雖為死亡之導因之一，但其
    直接及主要死亡原因則為大腸癌末期之併發症，換言之，吳
    炳聲並非「直接且單獨」因遭受意外傷害事故而死亡。上訴
    人復未提出足以證明吳炳聲因遭受意外傷害事故致死之證據
    ，應認上訴人未盡舉證責任，其本於系爭團體傷害保險契約
    請求被上訴人國華公司給付保險金，亦有未合。
  (四)按「訴訟全部或一部之裁判，以他訴訟之法律關係是否成立
    為據者，法院得在他訴訟終結前以裁定停止訴訟程序。」民
    事訴訟法第182條第1項固定有明文。然，「訴訟全部或一部
    之裁判，以他訴訟之法律關係是否成立為據者，係指他訴訟
    之法律關係是否成立，為本件訴訟先決問題者而言，若他訴
    訟是否成立之法律關係，並非本件訴訟之先決問題，則其訴
    訟程序即毋庸中止。」（最高法院18年抗字第56號判例參照
    ）。上訴人主張彰化地院就秀傳醫院是否涉有醫療疏失送請
    行政院衛生署醫事審議委員會鑑定，聲請在鑑定結果出來前
    裁定停止本件訴訟程序。經查，上訴人丙○○訴請被上訴人
    國華公司給付保險金，應證明吳炳聲係「直接且單獨因遭受
    意外傷害事故而死亡」，上訴人請求國泰世紀公司給付保險
    金應證明吳炳聲「因發生交通事故而死亡」，而前開鑑定之
    事項為秀傳醫院是否涉及醫療疏失，顯然鑑定之結果並無助
    於上訴人應舉證之事實，自無裁定停止訴訟程序之必要。
七、綜上所述，上訴人之主張難以採信，從而，上訴人依團體傷
    害保險契約第5條、機車強制保險條款第2條、第3條、第16
    條、保險法第34條規定，請求被上訴人國華公司給付上訴人
    丙○○300萬元及利息，並請求被上訴人國泰世紀公司給付
    全體上訴人140萬元及利息，為無理由，不應准許。是則原
    審駁回上訴人之請求及假執行之聲請，於法並無違誤。上訴
    意旨指摘原判決不當，求予廢棄改判，為無理由，應予駁回
    。
八、本件事證已臻明確，兩造其餘攻擊防禦方法，經審酌後，或
    與本件無涉，或與判決結果不生影響，毋庸一一論列。
九、據上論結，本件上訴為無理由，依民事訴訟法第449條第1項
    、第78條、第85條第1項前段、第463條、第385條第1項前段
    ，判決如主文。
中    華    民    國    95    年    11    月    15    日
                    民事第二庭
                        審判長法  官  吳謙仁
                              法  官  李瓊蔭
                              法  官  蘇瑞華
正本係照原本作成。
如不服本判決，應於收受送達後20日內向本院提出上訴書狀，其
未表明上訴理由者，應於提出上訴後20日內向本院補提理由書狀
（均須按他造當事人之人數附繕本）上訴時應提出委任律師或具
有律師資格之人之委任狀；委任有律師資格者，另應附具律師資
格證書及釋明委任人與受任人有民事訴訟法第466條之1第1項但
書或第2項（詳附註）所定關係之釋明文書影本。
中    華    民    國    95    年    11    月    17    日
                              書記官  賴以真
附註：
民事訴訟法第466條之1（第1項、第2項）：
對於第二審判決上訴，上訴人應委任律師為訴訟代理人。但上訴
人或其他法定代理人具有律師資格者，不在此限。
上訴人之配偶、三親等內之血親、二親等內之姻親，或上訴人為
法人、中央或地方機關時，其所屬專任人員具有律師資格並經法
院認為適當者，亦得為第三審訴訟代理人。


司法院資訊處製作；財團法人民間司法改革基金會備份。
